【裁判字號】    98,自,37
【裁判日期】    990201
【裁判案由】    誹謗
【裁判全文】
臺灣臺中地方法院刑事判決                98年度自字第37號
自  訴  人  乙○○即張進峰
自訴代理人  陳世川律師
被      告  甲○○
被      告  丙○○
上二人共同
選任辯護人  甘龍強律師
上列被告等因誹謗案件，經自訴人提起自訴及檢察官移送併辦（
98 年度偵字第25553號），本院判決如下：
    主    文
本件自訴不受理。
    理    由
一、自訴意旨略以：（一）緣被告丙○○為址設台中市○區○○
    街9號6樓私立鎮麟文理短期補習班（下簡稱鎮麟補習班）之
    設立人及班主任，被告甲○○則為鎮麟補習班之實質負責人
    及任課老師，被告2人明知由自訴人擔任共同設立人之私立
    中儒林文理短期補習班（下簡稱中儒林補習班）係一合法正
    當之補教機構，向來正派經營，竟意圖藉由誹謗自訴人而打
    擊中儒林補習班，進而提升鎮麟補習班之招生人數，於民國
    （以下同）98年7月20日起於鎮麟補習班教室外可供不特定
    多數人觀看之公佈欄張貼1張由不詳人士製作、散發標題為
    「另去鎮麟補物理，你已經觸法」之廣告單。被告2人並於
    該廣告單附近張貼1張「商標蟑螂：所謂商標蟑螂就是將他
    人已經在使用中的商標名稱等註冊為己有，藉此威脅他人，
    及其使用者，謀取不當利益，或藉以勒索鉅款。」之文章、
    被告2人向商標局檢舉之函文及中儒林補習班之網路基本資
    料，且特別將自訴人之名字以螢光筆註記，藉以污襪自訴人
    為商標蟑螂；更有甚者，被告2人同時於公佈欄上張貼一篇
    「這樣的黑函，每年都傷害著水利大樓，用我們的良知與智
    慧來判斷這樣的黑心業者，用盡心機發黑函，重傷別人，為
    何不用心在教學提升，家長的血汗錢，學生的寶貴時間，不
    是這樣浪費犧牲的！！！」之文章影射上開廣告單是自訴人
    散發。（二）查自訴人並未製作、散發前開標題為「別去鎮
    麟補物理，你已經觸法」之廣告單，自訴人亦從未以取得「
    乙○○」商標為理由來威脅被告2人或向被告2人要取不當利
    益，而上開廣告單雖不知是由何人散發，惟查，被告2人於
    鎮麟補習班公佈欄張貼上開廣告單前，被告丙○○曾於98年
    7 月18日經由中儒林補習班主任張秀如詢問自訴人上開廣告
    單是否為自訴人所製作、散發，自訴人斯時已請張秀如主任
    轉告知被告丙○○有關廣告單並非自訴人所製作、散發，另
    被告甲○○亦於98年7月19日經由中儒林補習班魏宏泰老師
    詢問自訴人上開廣告單是否為自訴人所製作、散發，斯時自
    訴人亦再請魏宏泰老師轉告知被告甲○○有關廣告單並非自
    訴人所製作、散發一事。詎料，被告2人竟於知曉廣告單並
    非自訴人所製作、散發後仍於98年7月20日在鎮麟補習班教
    室外可供不特定多數人觀看之公佈欄張貼上開廣告單、「商
    標蟑螂」文章、檢舉函及中儒林補習班之網路基本資料，被
    告甲○○更多次要鎮麟補習班學生下課後至公佈欄觀看，目
    前自訴人已確定被告甲○○有在98年7月21日上午11時許在
    鎮麟補習班學生下課後要學生至公佈欄觀看。（三）承上所
    述，自訴人已特別告知被告2人有關廣告單並非自訴人製作
    、散發一事，惟被告2人在明知標題為「別去鎮麟補物理，
    你已經觸法」之廣告單並非自訴人製作、散發之情形下，卻
    仍堅持引用上開廣告單之內容污磯自訴人為「商標蟑螂」，
    並指涉上開廣告單為自訴人所製作、散發及自訴人有以取得
    「乙○○」商標權而威脅被告2人或向被告2人要取不當利益
    之行為，被告2人之所為顯係出於誹謗之惡意，其行為已嚴
    重毀損自訴人之名譽，被告2人不得以廣告單並非被告2人製
    作、散發為理由推卸刑責云云。
二、按犯罪事實之一部提起自訴者，他部雖不得自訴亦以得提起
    自訴論。但不得提起自訴部分係較重之罪，或其第一審屬於
    高等法院管轄，或第321條之情形者，不在此限。又不得提
    起自訴而提起者，應諭知不受理之判決，並得不經言詞辯論
    為之（刑事訴訟法第319條第2項、323條第1項、第334條參
    照）。復按同一案件經檢察官依刑事訴訟法第228條規定開
    始偵查者，除告訴乃論之罪經犯罪之直接被害人提起自訴者
    外，不得再行自訴，同法第323條第1項規定甚明。其立法理
    由為：「為避免利用自訴程序干擾檢察官之偵查犯罪，或利
    用告訴，再改提自訴，以恫嚇被告，同一案件既經檢察官依
    法開始偵查，告訴人或被害人之權益當可獲保障，爰修正第
    一項檢察官『依第二百二十八條規定開始偵查』，並增列但
    書，明定告訴乃論之罪之除外規定。」，故本規定之立法目
    的，旨在限制自訴，防杜同一案件重複起訴之雙重危險，及
    避免同一案件經不起訴復遭自訴之訴訟結果矛盾。而本規定
    所謂「開始偵查」，係指檢察官依同法第228條之規定，知
    有犯罪嫌疑而開始偵查者而言；至「同一案件」係指所訴兩
    案之被告相同，被訴之犯罪事實亦屬同一；故實質上一罪固
    屬同一事實，想像競合犯及刑法修正前之牽連犯、連續犯之
    裁判上一罪者，亦屬同一事實。又依上開規定，同一案件於
    檢察官偵查後，自訴人就告訴乃論之罪，固仍得提起自訴，
    但該告訴乃論之罪部分如屬輕罪，而有裁判上一罪關係之重
    罪部分，則屬非告訴乃論時，因新修正刑事訴訟法第323 條
    第1項但書，既已限定於檢察官偵查後之自訴，須以告訴乃
    論之罪之情形，始得提起，故法院應類推適用同法第319 條
    第2項但書規定「不得提起自訴之部分係較重之罪」之法理
    ，認為該輕罪之告訴乃論之罪部分仍不得提起自訴，始符刑
    事訴訟法第323條第1項之立法意旨。亦即裁判上一罪之一部
    分，若先經檢察官開始偵查，其效力及於全部，其他部分即
    應受上開法條之限制，而不得再行自訴，且不因自訴人與檢
    察官所主張之罪名不同而有異（最高法院97年度台上字第56
    62號判決意旨參照）。
三、經查，本件自訴人雖於98年7月27日，具狀自訴被告2人涉嫌
    誹謗，並引用卷附廣告單、照片等資料，指訴被告2人對自
    訴人有以不實事項，破壞名譽之情事等情（見刑事自訴狀及
    所附資料）。惟查李幸美即私立中儒林文理短期補習班就同
    一事實，於98年7月24日即檢附事證，具狀向臺灣臺中地方
    法院檢察署告訴被告2人有對李幸美即私立中儒林文理短期
    補習班誹謗及違反公平交易法第37條第1項之罪嫌，並經臺
    灣臺中地方法院檢察署於98年7月28日分案，檢察官亦自98
    年8月20日、9月3日、9月11日、9月17日、10月2日分別傳訊
    李幸美、被告2人及證人張秀如、魏宏泰、陳志超、蔡佑承
    等人偵辦，有該檢察署98年度他字第3624號號偵查卷可稽，
    自應認檢察官於本件自訴前，已依刑事訴訟法第228條規定
    對被告2人開始偵查。
四、又自訴人提出自訴當時，雖僅就其個人被誹謗即告訴乃論之
    罪部分自訴，且引用之罪名亦僅為刑法第310條第2項之告訴
    乃論之罪，但其所指述被告誹謗之內容，亦兼對誹謗私立中
    儒林文理短期補習班有所指摘；且李幸美就同一事實具狀告
    訴被告2人除犯加重誹謗罪之告訴乃論之罪外，其告訴狀內
    並指稱被告2人散布不實資料，藉由誹謗張進峰（即自訴人
    乙○○），而達到妨害李幸美即私立中儒林文理短期補習班
    之名譽，除觸犯刑法第310條第2項加重誹謗罪外，另已違反
    公平交易法第22條規定，應依同法第37條第1項規定處斷之
    非告訴乃論之罪，此有告訴狀附上開偵查卷宗可查。
五、復按犯罪之被害人，固得提起自訴，惟此所謂被害人，係以
    具有法律上人格之自然人或法人為限，非法人團體既非自然
    人，亦非有行為能力之法人，而刑事訴訟法第復無如民事訴
    訟法第40條第3項「設有代表人或管理人者，有當事人能力
    」之規定，是非法人團體縱設有代表人或管理人，亦不得提
    起自訴（最高法院96年度台上字第391號判決參照），本件
    私立中儒林文理短期補習班為一非法人團體，此有私立中儒
    林文理短期補習班基本資料附卷可稽，依上開所述，私立中
    儒林文理短期補習班就被告2人對其所涉犯之刑法第310條第
    2 項及公平交易法第37條第1項之罪，即不得提起自訴。再
    自訴人就本件係對被告2人提起刑法第310條第2項之加重誹
    謗罪，然公平交易法第37條第1項之罪，係較刑法第310條第
    2 項誹謗罪為重，而私立中儒林文理短期補習班既就同一事
    實，對被告2人提起告訴，自訴人所自訴之事實，與私立中
    儒林文理短期補習班復有想像競合犯之裁判上一罪之關係，
    則依上所述，本件輕罪之部分不得提起自訴，始符刑事訴訟
    法第323條第1項之立法意旨。
六、綜上所述，本件自訴人之自訴事實，並不得提起自訴，爰依
    刑事訴訟法第319條第2項、323條第1項、第334條規定，不
    經言辯論為不受理之判決。
七、至檢察官請求併辦部分（98年度偵字第25553號），因本件
    自訴已為本院為不受理之判決，此部分應退回檢察官依法處
    理，併此敘明。
據上論結，應依刑訴訟法第319條第1項但書、第323條第1項、第
334 條、第343條、第307條，判決如主文。
中    華    民    國    99  年    2      月     1     日
                  臺灣臺中地方法院刑事第六庭
                      審判長法  官   林三元
                            法  官   高英賓
                            法  官   黃益茂
以上正本證明與原本無異。
如不服本判決應於收受送達後10日內向本院提出上訴書狀，並應
敘述具體理由；其未敘述上訴理由者，應於上訴期間屆滿後20日
內向本院補提理由書（均須按他造當事人之人數附繕本）「切勿
逕送上級法院」。
                           書記官    蔡秋明
中    華    民    國    99  年    2      月     1     日

司法院資訊處製作；財團法人民間司法改革基金會備份。
